臺灣高等法院刑事判決
109年度原上訴字第95號
上  訴  人  
即  被  告  李國良



選任辯護人  劉志忠律師(法扶律師)          
上列上訴人因詐欺等案件，不服臺灣臺北地方法院109年度原訴
字第14號，中華民國109年6月9日第一審判決（起訴案號：臺灣
臺北地方檢察署108年度偵字第21862號），提起上訴，本院判決
如下：
    主  文
上訴駁回。
    事  實
李國良於民國108年8月間某日見報紙刊登之應徵廣告，經以通訊
軟體LINE與姓名年籍不詳暱稱為「趙天立」、「勝」、「松俊」
、「誠」等人所屬之詐欺集團成員聯絡後，得知其工作內容為依
指示將包裹送至路邊花圃或花盆底下等不尋常之處，依其智識程
度及社會經驗，應可預見上開工作性質輕易即能達成，卻可獲有
月薪約為新臺幣(下同)4萬至4萬5,000元之顯不相當報酬，即可
能係為掩護3人以上之詐欺集團遂行詐欺取財犯行所用，竟為賺
取上述報酬，在縱其收取內裝有人頭帳戶存摺、提款卡、身分證
等物之包裹並放置至指定地點之行為，再由擔任車手之詐欺集團
成員持提款卡操作自動櫃員機領款之方式，可能係幫助詐欺集團
遂行加重詐欺取財犯行，亦不違背其本意之情況下，仍基於幫助
3人以上之詐欺集團遂行詐欺取財之不確定故意，由某詐欺集團
成員先以不詳方式取得人頭帳戶即中華郵政股份有限公司(下稱
中華郵政)士林社子郵局帳號000-00000000000000號帳戶（下稱
帳戶一）、中華郵政埔里第二市場郵局帳號000-00000000000000
號帳戶（下稱帳戶二）之提款卡、密碼，再於附表所示之詐欺時
間對陳再得、簡文筆施以詐術，致陳再得、簡文筆陷於錯誤，而
分別匯款至帳戶一、帳戶二。嗣「松俊」便指示李國良於108年8
月16日14時12分許，前往臺北車站內306櫃29門之置物櫃，收取
內有帳戶一提款卡之包裹，再於同年8月19日9時18分許，送至「
松俊」指示之臺北市中山區天祥路60巷之花圃內放置，復由「誠
」指示張友瑞(另經原審法院以109年度審簡字第914號、第915號
判決有罪在案)於同日10時許前往上址收取內有帳戶一提款卡之
包裹，張友瑞遂持帳戶一之提款卡於附表編號1所示之提款時間
提領款項。「松俊」又指示李國良於108年8月19日9時21分許，
前往新北市○○區○○街00號，收取內有帳戶二提款卡之包裹，再於
翌（20）日9時3分許，送至「松俊」指示之臺北市大安區羅斯福
路2段30巷之花盆底下放置，另由「誠」指示張友瑞於同日10時
許前往收取上開內有帳戶二提款卡之包裹，張友瑞遂持帳戶二之
提款卡於附表編號2所示之提款時間提領款項，張友瑞再依指示
將領得之詐欺款項放置在「誠」指示之地點，以此方式將詐騙所
得上繳予該詐欺集團成員(詐欺時間、方式、匯款帳戶、金額、
提款時間、金額均如附表所示)。
    理  由
一、當事人及辯護人對於本院作為得心證依據之被告以外之人於
    審判外陳述，經本院審理時逐項提示，均同意作為證據，本
    院審酌各項證據作成時之狀況，認為並無不可信或不適當之
    情事，依刑事訴訟法第159條之5第1項規定，均有證據能力
    。
二、上開事實，業據上訴人即被告李國良於原審及本院審理中坦
    承不諱（原審卷第188、202頁，本院卷第68至69頁），並經
    證人張友瑞、簡文筆、陳再得於警詢中證述屬實（偵卷第23
    至35、214至216、231至第233頁），復有臺北市政府警察局
    大安分局和平東路派出所搜索扣押筆錄、扣押物品目錄表、
    勘察採證同意書、被告手機通訊軟體對話紀錄翻拍照片、員
    警現場採證照片、監視器錄影畫面翻拍照片、車輛詳細資料
    報表、被告之帳戶存摺封面及內頁影本、張友瑞提款之ATM
    監視器畫面翻拍照片、陳再得提出之郵政匯款申請書、中華
    郵政存摺封面及內頁影本、陳再得提出之臺灣臺北地方法院
    檢察署強制性資產凍結執行書、監管科、刑事傳票、簡文筆
    提出之存款人收執聯影本、中華郵政存摺封面及內頁影本、
    簡文筆手機對話記錄翻拍照片、臺北市政府警察局大安分局
    108年11月11日北市警安分刑字第1087037437號函暨檢附之
    中華郵政客戶歷史交易清單在卷可考（偵卷第41至45、51至
    55、63、65至107、117、129、175至177、217至222、235至
    237、239至243、265、269至279頁，原審卷第63至168頁）
    ，復有扣案之HTC廠牌手機1具存卷可佐，足認被告前開任意
    性自白與事實相符，應堪採信。本案事證明確，被告犯行堪
    以認定，應依法論科。
三、論罪
　㈠刑法上之幫助犯，係指以幫助之意思，對於正犯資以助力，
    而未參與實施犯罪之行為者而言，如就構成犯罪事實之一部
    ，已參與實施即屬共同正犯。換言之，刑法關於正犯、幫助
    犯之區別，係以其主觀之犯意及客觀之犯行為標準，凡以自
    己犯罪之意思而參與犯罪，無論其所參與者是否犯罪構成要
    件之行為，皆為正犯，其以幫助他人犯罪之意思而參與犯罪
    ，其所參與者，苟係犯罪構成要件之行為，亦為正犯。如以
    幫助他人犯罪意思而參與犯罪，其所參與者又為犯罪構成要
    件以外之行為，則為從犯。是以，如未參與實行犯罪構成要
    件之行為，且只是出於幫助之意思提供助力，即屬幫助犯，
    而非共同正犯。被告基於縱其收取內裝有人頭帳戶存摺、提
    款卡、身分證等物之包裹並放置至指定地點之行為，再由擔
    任車手之詐欺集團成員持提款卡操作自動櫃員機領款之方式
    ，可能係幫助詐欺集團遂行詐欺取財犯行，亦不違背其本意
    之情況下，將裝有上開帳戶一、二提款卡之包裹，依「松俊
    」指示放置於指定地點後，再由「誠」指示張友瑞前往指定
    地點拿取包裹並提領詐欺款項，顯有幫助他人詐欺取財之犯
    意，且所為收送包裹之行為，復屬詐欺取財罪構成要件以外
    之行為，被告以幫助他人詐欺取財之意思參與犯罪構成要件
    以外之行為，係屬幫助犯。又被告於原審審理中供承：詐欺
    集團成員有自稱「趙天立」、「松俊」、「誠」、「勝」等
    人，這些人以通訊軟體與其聯絡，是不同聲音，所以其知道
    是不同人等語(原審卷第189頁)，復參酌被告手機通訊軟體
    對話紀錄，亦可見詐欺集團成員分別以暱稱「趙天立」、「
    勝」、「松俊」之名義與被告聯繫等情(偵卷第65至90頁)，
    足見被告主觀上知悉所幫助之對象為3人以上之詐欺集團。
    核被告所為，係犯刑法第30條第1項前段、第339 條之4第1
    項第2款之幫助犯3人以上共同詐欺取財罪。
　㈡公訴意旨雖認被告所為係犯刑法第339條之4第1項第1款、第2
    款之3人以上共同冒用政府機關、公務員名義詐欺取財罪。
    惟被告領取包裹後，係將包裹放置在指定地點，並未開拆包
    裹，難認其主觀上明確知悉包裹內裝有提款卡，復無證據證
    明詐欺集團成員有告知被告所領取、傳遞之包裹內容物為何
    ，是縱被告主觀上預見有以收送包裹遂行詐欺取財罪，而容
    任他人藉此進行不法行為之情，仍難憑此推認其與詐欺集團
    成員間有詐欺取財之犯意聯絡；況被告僅從事領取、遞送提
    款卡之工作，並未實施詐欺取財之構成要件行為，且其僅與
    對方以LINE聯繫，其對於對方係以冒用政府機關、公務員名
    義實施詐術、如何取得犯罪所得、如何分配詐得款項等節均
    無所悉，是僅可認被告所為係犯幫助犯3人以上共同詐欺取
    財罪，惟此係屬行為態樣為正犯、從犯之變更，自毋庸變更
    起訴法條。
  ㈢被告所犯2次幫助犯3人以上共同詐欺取財罪，犯罪時間、地
    點均不同，且係侵害不同法益，足認其犯意各別，行為互殊
    ，屬數罪，應分論併罰。
　㈣被告基於幫助之犯意為上開犯行，為幫助犯，爰依刑法第30
    條第2項規定，按正犯之刑減輕之。
四、原審以被告罪證明確，適用刑法第30條、第339條之4第1項
    第2款、第51條第5款，第38條第2項前段、第38條之1第1項
    、第3項，刑法施行法第1條之1第1項規定，審酌被告因一時
    經濟拮据，竟為圖一己私利，幫助詐欺集團收送裝有人頭帳
    戶之包裹，使詐欺集團成員得以取得該帳戶之提款卡及密碼
    ，並用於提領犯罪所得之用，助長詐欺集團詐欺犯罪之橫行
    ，造成民眾受有金錢損失，且迄未與被害人和解賠償其損失
    ，並使詐欺集團成員易於逃避犯罪之查緝，所為殊不足取，
    惟念被告犯後坦承犯行，已有悔意，兼衡其幫助運送包裹之
    次數、被害人之人數、受騙金額、自陳之智識程度及家庭經
    濟狀況等一切情狀，就其所為2次犯行各量處有期徒刑7月，
    並定其應執行刑為有期徒刑10月。另說明：㈠按供犯罪所用
    、犯罪預備之物或犯罪所生之物，屬於犯罪行為人者，得沒
    收之，刑法第38條第2項前段定有明文。扣案之HTC廠牌手機
    （含SIM卡）1具，為被告所有，且供其遂行本案犯行與詐欺
    集團成員聯絡使用，業據被告供承在卷（原審卷第202頁）
    ，爰依刑法第38條第2項規定宣告沒收。㈡按犯罪所得，屬於
    犯罪行為人者，沒收之。但有特別規定者，依其規定；前2
    項之沒收，於全部或一部不能沒收或不宜執行沒收時，追徵
    其價額，刑法第38條之1第1項、第3項定有明文。被告就其
    所為本案犯行，已取得5,000元作為報酬，亦據被告供承在
    卷，並有被告之帳戶存摺封面及內頁影本存卷可佐（偵卷第
    129頁，原審卷第202、203頁），是其本案之犯罪所得為5,0
    00元，且未扣案，依上開規定，應予宣告沒收，並於全部或
    一部不能沒收或不宜執行沒收時，追徵其價額。核其認事用
    法俱無違誤，量刑及沒收尚屬允當(至原判決理由贅載「並
    諭知易科罰金之折算標準」，固有未當，惟無礙於判決本旨
    ，不構成撤銷事由)。
五、上訴駁回之理由
　㈠被告2次領取、傳遞包裹之行為，係屬數罪，已如前述，被告
    上訴主張論以一罪，要無可採。
　㈡量刑輕重，係屬法院得依職權自由裁量之事項，苟其量刑已
    以行為人之責任為基礎，並斟酌刑法第57條各款所列情狀，
    而未逾越法定刑度或有濫用權限情事，即不得任意指為違法
    。原審已就被告之量刑刑度詳為審酌如上，其量刑既未逾越
    法定刑度，亦未濫用自由裁量之權限，自難認有何不當。被
    告上訴固請求與被害人和解，惟被害人經本院傳喚並未到庭
    ，亦無調解意願，有原審及本院公務電話查詢紀錄表存卷可
    考(原審審原訴卷第57、59頁，本院卷第97、99頁)，且被告
    迄今仍未與被害人達成和解或賠償損害，其量刑基礎並無不
    同，被告上訴請求從輕量刑，亦無可採，其上訴為無理由，
    應予駁回。
六、被告雖另請求宣告緩刑，惟本案詐欺款項非少，被害人所受
    損害非輕，且被告迄今並未與被害人達成和解或賠償損害，
    難認有暫不執行為適當之情形，爰不予宣告緩刑。
七、公訴意旨認被告前開行為另涉犯組織犯罪防制條例第3條第1
    項後段之參與犯罪組織罪、洗錢防制法第14條第1項之洗錢
    罪、刑法第216條、第211條之行使偽造公文書罪嫌。惟查：
  ㈠被告僅受「松俊」指示前往收取並放置包裹至指定地點，對
    於「松俊」等人所屬之詐欺集團是否已存在相當之期間、分
    工聽令方式、報酬分派比例等節，均無所悉，難認被告主觀
    上知悉詐欺集團為具有持續性、牟利性、結構性之犯罪組織
    ；且縱被告主觀上預見有以收送包裹遂行詐欺取財罪，而容
    任他人藉此進行不法行為之情，仍難憑此推認其與詐欺集團
    成員間有詐欺取財之犯意聯絡，已如前述，無從認定被告有
    參與詐欺集團之實；又被告對於詐欺集團成員係以冒用政府
    機關、公務員名義、以行使偽造公文書之手段實施詐術等節
    ，尚無所悉，亦如前述，自無從論以參與犯罪組織罪及行使
    偽造公文書罪。
　㈡洗錢防制法第14條第1項之洗錢罪，旨在防止特定犯罪不法所
    得之資金或財產，藉由洗錢行為轉換成為合法來源之資金或
    財產，切斷資金與當初犯罪行為之關聯性，隱匿犯罪行為或
    該資金不法來源或本質，使偵查機關無法藉由資金之流向追
    查犯罪者。行為人主觀上須明知所欲掩飾、隱匿之不法所得
    係源於特定犯罪，且該特定犯罪及犯罪所得已存在，而行為
    人客觀上有積極為掩飾、隱匿該特定犯罪所得之行為，始構
    成洗錢罪。是縱行為人客觀上有洗錢防制法第2條或該條立
    法理由第3點之洗錢行為，倘行為人主觀上並非明知所欲掩
    飾、隱匿之不法所得係源於特定犯罪，或該特定犯罪及犯罪
    所尚未存在，核與洗錢罪之構成要件不符，自不構成洗錢罪
    。本件僅足證明被告主觀上預見有以收送包裹遂行詐欺取財
    罪，而有幫助詐欺集團遂行詐欺取財之不確定故意，業如前
    述，無從證明被告明知包裹內之提款卡係供提領詐欺取財犯
    罪所得之用，自無從論以洗錢罪。
　㈢此部分本應為無罪之諭知，惟公訴意旨認此部分與前開有罪
    部分具有想像競合犯之裁判上一罪關係，爰不另為無罪之諭
    知。被告既無從論以參與犯罪組織罪，自毋庸諭知強制工作
    ，附此敘明。　　
據上論斷，應依刑事訴訟法第368條，判決如主文。
本案經檢察官陳佳秀到庭執行職務。
中　　華　　民　　國　　109 　年　　8 　　月　　25　　日
                  刑事第二十五庭 審判長法    官 宋松璟
                                       法    官 陳彥年
                                       法    官 文家倩
以上正本證明與原本無異。
如不服本判決，應於收受送達後20日內向本院提出上訴書狀，其
未敘述上訴之理由者並得於提起上訴後20日內向本院補提理由書
（均須按他造當事人之人數附繕本）「切勿逕送上級法院」。
                                       書記官 桑子樑
中　　華　　民　　國　　109 　年　　8 　　月　　25　　日
附錄：本案論罪科刑法條全文
中華民國刑法第339條之4
犯第339條詐欺罪而有下列情形之一者，處1年以上7年以下有期
徒刑，得併科1百萬元以下罰金：
一、冒用政府機關或公務員名義犯之。
二、三人以上共同犯之。
三、以廣播電視、電子通訊、網際網路或其他媒體等傳播工具，
    對公眾散布而犯之。
前項之未遂犯罰之。
附表　　
編號 被害人 詐欺時間、方式 匯款帳戶、金額（新臺幣） 提款時間 提款金額 (新臺幣) 被告放置包裹之時間、地點 張友瑞取得包裹之時間、地點 1 陳再得 於108年8月12日11時32分許，某詐欺集團成員撥打電話予陳再得，佯稱其為「偵查隊警員張家明」、「新北市政府警察局偵二隊隊長廖世華」、「地檢署吳檢察官」，並表示其健保卡遭人冒用涉及洗錢案，需支付監管費用云云，並要求其前往便利商店收取「臺北地檢署監管科收據」、「臺灣臺北地方法院檢察署強制性資產凍結執行書」、「臺灣臺北地方法院檢察署刑事傳票」之傳真，使陳再得陷於錯誤，因而匯款至右列帳戶，隨後遭提領一空。 中華郵政士林社子郵局帳號000-00000000000000號，匯款48萬元 108年8月19日 16時58分許 6萬元 108年8月19日9時18分許，在臺北市大同區天祥路60巷口花圃內 108年8月19日10時許，在臺北市大同區天祥路60巷口花圃內     108年8月19日 16時59分許 6萬元       106年8月19日 17時許 3萬元       108年8月20日 9時15分許 6萬元       108年8月20日 9時16分許 6萬元       108年8月20日 9時17分許 3萬元           2 簡文筆 於108年8月19日15時30分許，某詐欺集團成員冒用友人黃良幀之名義電聯簡文筆，並訛稱其急需用錢云云，使簡文筆陷於錯誤，因而匯款至右列帳戶，隨後遭提領一空。 中華郵政埔里第二市場郵局帳號000-00000000000000號，匯款30萬元 108年8月20日 13時27分許 6萬元 108年8月20日9時3分許，在臺北市大安區羅斯福路2段30巷口花盆底下 108年8月20日10時許，在臺北市大安區羅斯福路2段30巷口花盆底下     108年8月20日 13時39分許 6萬元       108年8月20日 13時40分許 3萬元